---
title: "Tarefa 3 - Análise de Sobrevivência"
output: pdf_document
---

João Arend - 00577787
```{r setup, include=FALSE}
knitr::opts_chunk$set(echo = TRUE)
knitr::opts_chunk$set(warning = FALSE)
knitr::opts_chunk$set(message = FALSE)
library(tidyverse)
library(survival)
library(survminer)
library(knitr)
```

```{r tabela_simples}

dados <- read.csv2("Exemplo_Camundongo.csv")
tempos <- sort(unique(dados$tempo))

tabela_final <- data.frame()
S1 <- 1; S2 <- 1; S3 <- 1

for(t in tempos) {

  n1 <- sum(dados$grupo == 1 & dados$tempo >= t)
  d1 <- sum(dados$grupo == 1 & dados$tempo == t & dados$evento == 1)
  c1 <- sum(dados$grupo == 1 & dados$tempo == t & dados$evento == 0)

  n2 <- sum(dados$grupo == 2 & dados$tempo >= t)
  d2 <- sum(dados$grupo == 2 & dados$tempo == t & dados$evento == 1)
  c2 <- sum(dados$grupo == 2 & dados$tempo == t & dados$evento == 0)

  n3 <- sum(dados$grupo == 3 & dados$tempo >= t)
  d3 <- sum(dados$grupo == 3 & dados$tempo == t & dados$evento == 1)
  c3 <- sum(dados$grupo == 3 & dados$tempo == t & dados$evento == 0)

  nj <- n1 + n2 + n3
  dj <- d1 + d2 + d3
  cj <- c1 + c2 + c3

  # Esperanças
  E1 <- (n1/nj) * dj
  E2 <- (n2/nj) * dj
  E3 <- (n3/nj) * dj

  # Prob. Sobrev
  if(n1 > 0) {
    S1 <- S1 * ((n1 - d1) / n1)
  }

  if(n2 > 0) {
    S2 <- S2 * ((n2 - d2) / n2)
  }

  if(n3 > 0) {
    S3 <- S3 * ((n3 - d3) / n3)
  }

  linha <- data.frame(tempo = t,
                      n_1j=n1, n_2j=n2, n_3j=n3, n_j=nj,
                      d_1j=d1, d_2j=d2, d_3j=d3, d_j=dj,
                      c_1j=c1, c_2j=c2, c_3j=c3, c_j=cj,
                      E1j=round(E1,4), E2j=round(E2,4), E3j=round(E3,4),
                      S1j=round(S1,4), S2j=round(S2,4), S3j=round(S3,4))

  tabela_final <- rbind(tabela_final, linha)
}
```

# Tabela

Tabela dividida devido layout do output:

```{r}
knitr::kable(tabela_final[,1:13])
knitr::kable(tabela_final[,c(1,14:length(names(tabela_final)))])
```

Neste caso os números ficaram iguais aos aprensetados nos slides, porém era esperado uma pequena diferença devido a maneira que o cálculo é realizado.

# Log-Rank Global

```{r}
survdiff(Surv(tempo, evento) ~ grupo, data = dados)
```

como $0,08 > 0,05$, não rejeitamos a hipótese nula ($H_0$). Isso significa que, estatisticamente, não há evidências suficientes para afirmar que as curvas de sobrevivência são diferentes entre si no nível de 5%.

# Comparações Múltiplas com Correção de Bonferroni

```{r}
pairwise_survdiff(Surv(tempo, evento) ~ grupo,
                                     data = dados,
                                     p.adjust.method = "bonferroni")
```

Embora nenhum valor significativo e com o teste global não significativo, a comparação 2 vs 3 ($p=0,066$) parece ter uma diferença marginal.
