---
title: "Tarefa 4 - Análise de Sobrevivência"
author: "Isabella Silva e João Arend"
output:
  pdf_document:
---
```{r}
# bibliotecas:
library(readr)
library(survival)
library(survminer)
```

# Coisas para colocar no relatório:

## 1) O que é analise de sobrevivencia, censura à direita, definir um exemplo: leucemia (definir os elementos), esquema básico(inicio do estudo, finalização), se não houver no texto podemos criar. O que estimamos? FS OU HA

- Objetivo: analisar fatores que mais afetam o tempo de sobrevivência de uma criança brasileira com até 15 anos com Leucemia Linfoide Aguda;

- Período: 1988 - 1992;

- Variável resposta: tempo a partir da ausência da doença até a volta ou morte;

- Total de observações no banco: 103;

- Total de eventos: 39;

- Total de censuras: 64;

- Variáveis estudadas nesse trabalho: Peso e idade (em meses). 


*inicio do seguimento:* dia que a criança teve remissao

*evento:* recidiva ou morte 

*inicio do estudo:* crianças que tiveram remissao de 1988 ate 1992 
o acompanhamento maximo foi ate 1992, mas quando deveriam ter parado de colocar pessoas no estudo

```{r}
dados=  read_csv2("Exemplo_Leucemia.csv")
```


## Fator Peso: 

## 2) Estimar função de sobrevivência e em cima dela estimar taxas de sobrevivencia e medianas, km estimar proporções e mediana do tempo 
### Como estimamos FS: 

TV
KP
NA 

## Pq escolher o KM?

## Como estimar o IC da FS estimada pelo KM 

Qual escolher? Qual é a diferença entre eles?




## Como comparar FS?  


## Como avaliar tempo de seguimento?

## Estimar a HA a partir do KM 


## O que o modelo de cox estima? Qual a suposição do modelo? 


## Diferença entre RR e HR


## Fator idade:

```{r}
summary(dados$Idade)
hist(dados$Idade)
```


```{r}
dados$idade_cat = ifelse(dados$Idade < 60, 1,
                         ifelse(dados$Idade < 90, 2, 3)) 

table(dados$idade_cat)
```



# 3) Curva log-log para fator IDADE

```{r}
m1_idd=survfit(Surv(Tempo,Evento) ~ idade_cat, data=dados)
m1_idd
summary(m1_idd,extend=TRUE)
km1_idd=ggsurvplot(m1_idd, data=dados, 
                   xlab="Tempo(anos)",
                   fun = "cloglog",
                   title="Sobrevivência", 
                   conf.int=F, 
                   pval=TRUE,
                   palette=c("blue","red", "green"))
km1_idd
```

# 4) Cox para fator IDADE

## Aplicação

```{r}
cox1_idd <- coxph(Surv(Tempo, Evento) ~ idade_cat,
              data=dados, x=T)
summary(cox1_idd)
```



















