---
title: "Tarefa 8 - Análise de Artigo"
subtitle: "Prognostic factors and survival outcome of primary pulmonary acinar cell carcinoma"
author: "João Arend - 00577787"
output:
  pdf_document:
    toc: true
    toc_depth: 3
    number_sections: true
header-includes:
  - \usepackage{xcolor}
  - \definecolor{meuazul}{HTML}{1E40AF}
  - \newenvironment{res}{\color{meuazul}}{\color{black}\par}
---

```{r setup, include=FALSE}
knitr::opts_chunk$set(echo = TRUE, message = FALSE, warning = FALSE)
library(survival)
library(survminer)
library(knitr)
library(dplyr)

```

## Período de Estudo e Seguimento


**Pergunta:** Qual a data de início e até quando foi o seguimento? Quanto tempo os pacientes foram seguidos?

\begin{res}
O estudo utilizou dados do banco de dados SEER (Surveillance, Epidemiology, and End Results) referentes a pacientes diagnosticados entre \textbf{1975 e 2016}.

O tempo total de coleta de dados abrange \textbf{41 anos}. Seguimento máximo observado foi de \textbf{384 meses (32 anos)}. O artigo menciona que a mediana de sobrevida global (OS) foi de \textbf{73 meses ($\approx$ 6 anos)} e a sobrevida doença-específica (DSS) foi de \textbf{134 meses ($\approx$ 11 anos)}.
\end{res}

## Importância do Tempo de Seguimento

**Pergunta:** Por que é importante saber quanto tempo eles foram seguidos/acompanhados?

\begin{res}

1. \textbf{Estabilidade das Estimativas:} Para calcular métricas como a sobrevida em 5 anos por exemplo, é necessário que um número considerável de pacientes tenha sido acompanhado por pelo menos esse período.

2. \textbf{Poder Estatístico:} Métodos como  log-rank e o modelo de Cox dependem da ocorrência do evento (neste caso, a morte). Um tempo maior permite observar mais eventos, aumentando a capacidade do modelo de detectar diferenças reais entre grupos.

\end{res}

## Perfil dos Pacientes

**Pergunta:** Qual é o perfil dos pacientes estudados?

\begin{res}
Segue uma reprodução da tabela 1 do artigo que expõe sobre o perfil dos pacientes:

\end{res}

```{r perfil_pacientes, echo=FALSE}

tabela_1 <- data.frame(
  Variavel = c(
    "Total",
    "Idade ao diagnóstico", "Idade ao diagnóstico",
    "Sexo", "Sexo",
    "Raça", "Raça", "Raça", "Raça",
    "Ano de Diagnóstico", "Ano de Diagnóstico", "Ano de Diagnóstico",
    "Grau", "Grau", "Grau", "Grau", "Grau",
    "Estadiamento", "Estadiamento", "Estadiamento", "Estadiamento", "Estadiamento", "Estadiamento", "Estadiamento", "Estadiamento",
    "Tamanho do Tumor (cm)", "Tamanho do Tumor (cm)", "Tamanho do Tumor (cm)", "Tamanho do Tumor (cm)", "Tamanho do Tumor (cm)", "Tamanho do Tumor (cm)",
    "Linfonodos Regionais", "Linfonodos Regionais",
    "Cirurgia", "Cirurgia",
    "Radiação", "Radiação",
    "Quimioterapia", "Quimioterapia"
  ),
  Categoria = c(
    "Todos os pacientes",
    "Média ± Desvio Padrão", "Mediana (intervalo)",
    "Masculino", "Feminino",
    "Branco", "Negro", "Asiático/Indiano", "Outros",
    "1975-1994", "1994-2005", "2005-2016",
    "I", "II", "III", "IV", "Outro/Não classificado",
    "IA", "IB", "IIA", "IIB", "IIIA", "IIIB", "IV", "Outro/Não classificado",
    "<= 1", "1-3", "3-5", "5-7", "> 7", "Outro/Não classificado",
    "Negativo/Desconhecido", "Positivo",
    "Não/Desconhecido", "Realizada",
    "Não/Desconhecido", "Realizada",
    "Não/Desconhecido", "Realizada"
  ),
  N_Pacientes = c(
    "2918",
    "65.2 ± 8.95", "66 (22-79)",
    "1140", "1778",
    "2327", "237", "299", "55",
    "53", "444", "2421",
    "455", "1633", "470", "10", "350",
    "621", "338", "132", "88", "173", "22", "211", "1333",
    "137", "1352", "470", "148", "65", "746",
    "2404", "514",
    "496", "2422",
    "2465", "453",
    "2068", "850"
  ),
  Porcentagem_Perc = c(
    "100",
    "-", "-",
    "39.1", "60.9",
    "79.7", "8.2", "10.2", "1.9",
    "1.8", "15.2", "82.9",
    "15.5", "55.9", "16.1", "0.3", "12.0",
    "21.3", "11.6", "4.5", "3.0", "5.9", "0.7", "7.2", "45.8",
    "4.7", "46.3", "16.1", "5.1", "2.2", "25.6",
    "82.4", "17.6",
    "17.0", "83.0",
    "84.5", "15.5",
    "70.9", "29.1"
  )
)

kable(tabela_1,
      col.names = c("Característica", "Categoria", "Nº de Pacientes", "Porcentagem (%)"),
      align = "llcc",
      caption = "Patient and tumor characteristics of PACC diagnosed in SEER 18 registries")
```

## Suficiência do Seguimento para Predições

**Pergunta:** O estudo tem seguimento suficiente para fazer as predições?

\begin{res}

Com um horizonte de 41 anos e seguimento máximo de 32 anos, o estudo é robusto para as predições de 1, 3 e 5 anos propostas.
Para além de 5 anos como são bem menos pacientes observados teríamos IC's mais amplos e estimativas menos confiáveis.

\end{res}

## Comparação de Curvas de Sobrevivência (OS vs DSS)

**Pergunta:** Compare os gráficos (a) e (b) da figura 2. Por que a curva da morte específica mostra melhor sobrevivência? É devido às censuras?

\begin{res}
A curva (a) representa a Sobrevida Global (OS) e a curva (b) a Sobrevida Doença-Específica (DSS). A curva DSS apresenta uma sobrevivência superior (mais alta no gráfico) porque a definição de "evento" muda:

1.  OS (Overall Survival): Qualquer óbito é considerado um evento.
2.  DSS (Disease-Specific Survival): Apenas óbitos causados pelo câncer de pulmão (PACC) são eventos. Óbitos por outras causas (ex: doenças cardíacas, acidentes) são tratados como censura.

Portanto, como no DSS censuramos as mortes que não são pelo câncer, a probabilidade de sobrevivência "à doença" parece ser maior.

\end{res}

## Análise por Raça e Proporcionalidade de Riscos

**Pergunta:** Analise o gráfico (c) da figura 3. Os riscos são proporcionais? Por que raça foi classificado em 3 categorias? Você faria diferente? Truncaria os gráficos? Se sim, qual? Se truncar no tempo 192, o p-valor do log-rank será muito diferente? E se truncar em 72?

\begin{res}

- \textbf{Riscos Proporcionais:} Visualmente, as curvas para "Brancos", "Negros" e "Asiáticos/Indianos" não se cruzam significativamente durante a maior parte do tempo, sugerindo que a suposição de riscos proporcionais é razoável. Contudo, no final do gráfico (após 144 meses), a variabilidade aumenta muito.

- \textbf{Categorização:} Agrupar categorias com baixa contagem é uma prática comum para evitar intervalos de confiança muito grandes e falta de poder nos testes. Ao que parece não houve uma escolha clara sobre as categorias apenas agrupou-se da forma apresentada pelo banco.

- \textbf{Truncamento:} Sim, eu truncaria o gráfico em 144 ou 192 meses. Como se vê no gráfico, o "Number at risk" cai para números muito baixos (ex: 7 pacientes aos 192 meses). O erro padrão nessas caudas é imenso, tornando o final da curva pouco confiável.

- \textbf{Impacto no P-valor:} Se truncarmos em 192, o p-valor do log-rank provavelmente não mudaria muito, pois a maior parte das diferenças ocorre nos primeiros anos. Se truncarmos em 72 (6 anos), o p-valor ainda poderia ser significativo, mas perderíamos a informação sobre diferença entre raças no longo prazo.

\end{res}

## Inclusão de Radiação no Modelo de Cox

**Pergunta:** A radiação deveria estar no modelo de Cox multivariado?

\begin{res}
Na análise univariada, a radiação foi significativa. No entanto, na Tabela 2 (Multivariada), o p-valor para radiação foi de 0,59 (OS) e 0,64 (DSS).
De um ponto de vista puramente estatístico, ela poderia ser removida. Porém, em estudos clínicos, é razoável mantermos variáveis não significativas se elas forem conhecidas por serem fortes confundidores ou se o objetivo for mostrar justamente que, após ajustar por outros fatores (como estágio), a radiação não altera o risco de forma independente.
\end{res}

## Multicolinearidade: Estágio vs Componentes

**Pergunta:** Sabendo que o estadiamento é calculado a partir do tamanho do tumor (T), número de linfonodos (N) e grau, você colocaria essas 4 variáveis no modelo?

\begin{res}
Não é o ideal. Isso gera um problema de multicolinearidade. O estadiamento (Stage) é uma variável composta por T, N e M (metástases). Colocar o Stage junto com o tamanho do tumor e o status linfonodal no mesmo modelo faz com que as variáveis "disputem" a mesma variância.
\end{res}

## Tratamento e Estadiamento no Modelo

**Pergunta:** Sabendo que o tratamento depende do estadiamento, está correto a maneira que eles colocaram essas variáveis no modelo?

\begin{res}
Colocar Variáveis de Tratamento (Cirurgia, Quimioterapia) ao lado de Estadiamento em um modelo de Cox padrão é arriscado devido ao viés de indicação.

Na prática (como notado pelos próprios autores), pacientes recebem quimioterapia frequentemente porque são de alto risco cirúrgico ou têm tumores avançados. Se o tratamento é determinado pela gravidade inicial da doença, a simples inclusão das variáveis no modelo de Cox não "limpa" totalmente esse viés.
\end{res}

